【裁判字號】    92,上訴,454
【裁判日期】    920603
【裁判案由】    妨害投票等
【裁判全文】
臺灣高等法院臺南分院刑事判決              九十二年度上訴字第四五四號    Ｇ
      上  訴  人  臺灣雲林地方法院檢察署檢察官
      被      告  庚  ○  ○
右上訴人因妨害投票等案件，不服臺灣雲林地方法院九十二年度訴字第八三號中華民
國九十二年三月二十日第一審判決（起訴案號：臺灣雲林地方法院檢察署九十一年度
選偵字第四六、五八號），提起上訴，本院判決如左：
      主      文
上訴駁回。
      理      由
一、公訴意旨略以：庚○○參加九十一年鄉鎮市民代表暨村里長選舉，並登記為雲林
    縣水林鄉塭底村村長候選人。其為求得村長選舉勝選，乃與己○○、乙○○、甲○○、丙○○、戊○○、丁○○共同謀議，基於妨害投票之犯意聯絡，明知己○○、乙○○、甲○○、丙○○、戊○○、丁○○實際上均不遷徙，竟由庚○○、
    丁○○出面負責聯繫，而連續於九十一年一月十七日起至同年一月三十日止，分
    別將己○○、乙○○戶籍虛報遷入謝棉位於雲林縣水林鄉塭底村二十號住處戶口
    內；甲○○、丙○○、戊○○、丁○○則虛報遷入在雲林縣水林鄉塭底村一鄰塭
    底十一號設籍立戶之非法方法（俗稱幽靈人口），向戶政機關虛報己○○、乙○○、甲○○、丙○○、戊○○、丁○○分別於九十一年一月十七日及同年一月三
    十日，遷入上開二處戶籍住址，而使該管戶政機關之公務員將不實遷徙紀錄，登
    載於職務上所掌「戶籍登記簿冊」公文書上，足以生損害於其他候選人及戶政機
    關之管理正確性，並將致投票發生不正確之結果。嗣於九十一年鄉鎮市民代表暨
    村里長選舉前，經檢察官於九十一年六月五日，指揮雲林縣警察局北港分局查獲
    ，己○○、乙○○、甲○○、丙○○、戊○○、丁○○等人因此未參與投票，並
    辦理戶籍遷出登記，而未使投票發生不正確之結果。因認被告庚○○、己○○、
    乙○○及被告甲○○、丙○○、丁○○、戊○○分別共同涉有刑法第一百四十六
    條第二項、第一項妨害投票未遂及同法第二百十四條使公務員登載不實等罪嫌云
    云。
二、訊據被告庚○○、己○○、乙○○、甲○○、丙○○、戊○○、丁○○均坦承右
    揭時地因選舉村長而遷移戶籍，以及於選舉日前遷回原址，惟辯稱：渠等辦理戶
    籍後，被告知此為不法行為後，即主動將戶籍遷回原址，己○○、乙○○、甲○○、丙○○、戊○○、丁○○均未行使該次塭底村長選舉之投票權，既未行使該
    次村長選舉之投票權，並不發生不正確之結果，當不至於構成犯罪等語。
三、公訴人認被告庚○○、己○○、乙○○、甲○○、丙○○、戊○○、丁○○涉有
    刑法第一百四十六條第二項、第一項妨害投票未遂及同法第二百十四條使公務員
    登載不實罪嫌，無非以被告等均坦承對於右揭虛偽遷移戶籍之事實，核與證人黃
    榮林、許樹民、蔡明嬙於警、偵訊中供述情節相符，有警、偵訊筆錄在卷可按，
    並有住址變更戶籍登記申請書影本在卷足憑。是己○○、乙○○、甲○○、丙○○、戊○○、丁○○等人，均為虛報戶籍之幽靈人口，可堪認定。又渠等均係為
    增加選舉得票票數，謀圖勝選等情，亦經庚○○、己○○、乙○○、甲○○、丙○○、戊○○、丁○○自白在卷，足認上開虛偽設籍之目的，係在影響選舉票數
    ，謀使投票發生不正確結果，為其所憑論據。
四、按刑法第二百十四條所謂使公務員登載不實事項於公文書罪，須一經他人聲明或
    申報，公務員即有登載之義務，並依其所為聲明或申報予以登載，而其登載內容
    又屬不實事項者，始足構成，若其所為聲明或申報，公務員尚須為實質審查，以
    判斷其真實與否，始得為一定之記載者，即非本罪所稱使公務員登載不實，最高
    法院七十三年台上一七一０號判例可資參照。又戶籍法第二十五條、五十四條、
    五十六條規定：戶籍登記事項自始不存在或自始無效時，應為撤銷之登記，故意
    為不實之申請者，由戶政事務所處罰之；次依同法第四十七條第三、四、五項、
    同法施行細則第十三條第一項第九款、第二項、第十五條規定，戶籍遷徙登記之
    申請，應於事件發生或確定後三十日內為之，申請人應於申請時提出證明遷徙事
    實之文件，由戶政機關查驗核實後為之。足徵戶籍法所謂遷出及遷入登記，並非
    僅指戶籍上之異動而已，實應包括居住處所遷移之事實行為在內，故如僅將戶籍
    遷出或遷入，而實際居所未隨之遷移，本質上即屬不實，行政機關除可依上開規
    定科以行政罰鍰外，並得以其實際上無遷移之事實，而逕行撤銷其遷入登記。綜
    合上開規定意旨觀之，戶籍（遷徙）之登記，該管公務員對於申請人有無遷徙事
    實，顯有查核義務，申請人縱為不實戶籍遷入，應無刑法第二百十四條之適用。
    本案被告己○○、乙○○、甲○○、丙○○、戊○○、丁○○申請遷入戶籍之行
    為，自與刑法第二百十四條使公務員登載不實罪構成要件不符，而被告庚○○即
    無從與之共犯。
五、次按刑法第一百四十六條妨害投票結果正確罪，必須行為人主觀上具備妨害投票
    正確結果之故意，而以詐術或其他非法之方法，使投票發生不正確之結果或變造
    投票之結果行為，始足以構成本罪。至所謂「使投票發生不正確之結果」，乃指
    行為人使投票所得之結果，與真實之結果不相符合之意，亦即指因行為人妨害投
    票行為而導致投票結果為不正確之「票數」而言，此與以該選舉區內有選舉權人
    數及投票人數為比例之投票率，或以投票人數及各候選人得票數為比例之得票率
    無關，亦不以使落選者當選或使當選者落選為必要。即因行為人之妨害投票行為
    使各候選人所得「票數」發生不正確者，始構成上開妨害投票結果正確罪。故有
    選舉權人即有投票權人（含虛報遷入戶籍取得投票權之人）於投票日未參與投票
    時，即無從影響各候選人之得票數，應無由導致投票結果有不正確「票數」之情
    形發生。是上開妨害投票結果正確罪之既、未遂區分，應以行為人已否使投票票
    數發生不正確結果為斷。依公職人員選舉罷免法第十五條第一項規定，有選舉權
    人在各該選舉區繼續居住四個月以上者，為公職人員選舉各該選舉區之選舉人，
    依其文義解釋，係以有選舉權人在各該選舉區繼續居住滿四個月以上，為取得各
    該選舉區選舉人資格之要件；則遷入戶籍時僅屬取得各該選舉區選舉人資格之準
    備動作，尚非得視為已著手於妨害投票結果正確罪犯罪構成要件行為之實行；而
    遷入戶籍者，縱已取得投票權，但於投票日並未實行投票，則根本無從使投票發
    生正確與否之可能，尚無所謂既、未遂之問題，應不屬於已達著手程度（最高法
    院九十一年度台上字第三七六號判決參照）。被告己○○、乙○○、甲○○、丙○○、戊○○、丁○○等六人雖虛偽遷入戶籍，並取得投票權，惟渠等於投票日
    前均將戶籍遷回原址，且皆未前往投票，此為公訴人調查證實，被告等即屬尚未
    著手於妨害投票罪犯罪構成要件之行為，其行為僅止於該罪之預備階段，而該罪
    並無處罰預備犯明文，故被告己○○等六人於選舉當天既未前往投票，應認不發
    生使當選者或落選者所得票數發生不正確之情形，即核與本罪構成要件不符。被
    告己○○、乙○○、丙○○、戊○○、甲○○、丁○○既未因此犯罪，則被告庚○○自難與之成立共犯。
六、公訴人雖以刑法第一百四十六條第一項規定「以詐術或其他非法之方法，使投票
    發生不正確之結果或變造投票之結果者，處五年以下有期徒刑。」其立法目的在
    杜絕任何選舉舞弊，以達選舉之純正及公平，此從刑法第二編第六章妨礙投票罪
    之立法目的：「查暫刑律分則第八章原案謂凡選舉事宜，以純正涓潔安全為要義
    ，尚純正則用各種詐術者有罰，尚涓潔則用各種誘惑者有罰，尚安全則用各種強
    暴者皆有罰。．．」及觀諸刑法第一百四十六條之立法理由為：「查第二次修正
    案理由謂外國立法例，對於選舉舞弊，可分為兩派：一為列舉規定，法國、比國
    、意大利、西班牙、匈牙利、英國、美國等國是也。一為概括規定，德國、奧國
    、芬蘭等國是也。第一派之選舉法，雖屢經更改，然難臻嚴密，即如法國一千八
    百五十二年二月二日之選舉罷免法頒布後，至一千八百八十九年曾經六次更改，
    其列舉之犯罪行為，幾及百種，仍有未盡，乃於一千九百零二年三月三十日頒布
    概括規定條文，蓋以列舉終有遺漏也。原案第一百五十八條第一項，係仿列舉式
    ，其所注意者一為選舉名簿，一為無資格之投票，其嚴密不如法國，且於投票後
    ，選舉結果前一切舞弊無明文處罰，故本案擬從第二派為概括之規定。．．」，
    據此可知我國刑法第一百四十六條規定，係屬概括之規定，除使用詐術外，其他
    以一切非法之方法，達妨害選舉之純正及公平者，均有該條之適用。又從該法條
    之條文觀之，該罪之客觀構成要件有二，第一須以詐術或其他非法之方法，第二
    須使投票發生不正確之結果或變造投票之結果；所謂「詐術」即使用欺罔手段，
    以使陷於錯誤而言，所謂「其他非法之方法」，即除詐術外，其他一切非法律所
    允許之方法，均屬之。至所稱使投票發生不正確之結果，以致該選區之整體投票
    結果，發生不正確之結果為已足，而不以行為人所支持之特定候選人已否當選為
    必要。查我國憲法所規定之各項選舉，雖係採普通、平等、直接、無記名方式為
    之，選舉人投票給何候選人，在理論上固係無法知悉，然若虛偽遷入戶籍，實際
    上未居住於該處，目的在符合公職人員選舉罷免法繼續居住四個月以上之規定，
    而投票予某一候選人，並進而投票，在事證已明之情況下，若仍認不構成刑法第
    一百四十六條之妨害投票正確罪，則法律豈非流於具文，且昧於社會事實。況其
    本未住於該選舉區，為投票予某一候選人之目的，將戶籍虛偽遷入，姑不論其最
    後投票予何候選人，就該選區之整體投票結果，其投票數，亦必然發生不正確結
    果，是亦難以此認不構成刑法第一百四十六條之妨害投票正確罪。而刑法第一百
    四十六條妨害投票正確罪，其既遂犯與未遂犯之區別，在於使投票發生不正確之
    結果即已足，易言之，即投票票數發生不正確，即足當之，並不以選舉結果是否
    正確為依據，此乃法條文義解釋當然之結果（引述最高法院八十九年台上字第九
    三八號判決）。認被告庚○○、己○○、乙○○、甲○○、丙○○、戊○○、丁○○等人，以虛偽遷入戶籍，實際上未居住於該處之方式，而其目的在謀符合公
    職人員選舉罷免法繼續居住四個月以上之規定，並進而投票予候選人，即屬該當
    刑法第一百四十六條所謂「其他非法之方法」，取得投票權而投票，圖使投票發
    生不正確之結果，此與憲法所保障遷徙自由之保障無涉一節。經查以虛偽遷入戶
    籍，實際上未居住於該處之方式，而其目的在謀符合公職人員選舉罷免法繼續居
    住四個月以上之規定，並進而投票予候選人，即屬該當刑法第一百四十六條所謂
    「其他非法之方法」，尚無爭議。又取得投票權後進而投票，圖使投票發生不正
    確之結果，亦與刑法第一百四十六條構成要件相當，亦無疑議，惟本案爭點在於
    被告等是否行使投票權而已。因公訴人既認定被告己○○、乙○○、甲○○、丙○○、戊○○、丁○○等人並無行使投票權事實，自無從使投票發生正確與否之
    可能，亦無所謂既、未遂之問題，應屬於在預備階段即為警查獲而自行遷回原址
    ，尚未達著手程度，公訴人於此容有誤會。
七、綜上所述，本件被告己○○、乙○○、丙○○、戊○○、丁○○、甲○○等固無
    居住於遷徙地之意思，確為選舉關係而刻意辦理遷入戶籍，然因人民辦理遷移戶
    籍登記時，該管公務員對於申請人有無遷徙之事實有查核之義務；又被告己○○
    等六人既於選舉日前已將戶籍遷回原住址，並未至上開塭底村行使村長選舉之選
    舉權，自無影響選舉之結果，且尚未著手於妨害投票結果正確犯罪構成要件行為
    之實行，均非可依刑法第一百四十六條妨害投票罪、第二百十四條使公務員登載
    不實罪相繩，被告庚○○即無從與之共犯，此外復查無其他積極證據足資證明被
    告庚○○、己○○、乙○○、丙○○、戊○○、丁○○、甲○○等有何妨害投票
    及使公務員登載不實等犯行，被告被訴共犯妨害投票及使公務員登載不實罪嫌，
    尚屬不能證明，原審因而為無罪判決諭知，經核於法並無不合。檢察官上訴意旨
    ，仍執前詞，指摘原判決不當，為無理由，應予駁回。
據上論斷，應依刑事訴訟法第三百六十八條，判決如主文。
本案經檢察官許仲瑩到庭執行職務。
中    華    民    國      九十二      年      六      月      三        日
                                  臺灣高等法院臺南分院刑事第一庭
                                      審判長法官  茆    臺    雲
                                            法官  蔡    長    林
                                            法官  李    文    福
右正本證明與原本無異。
如不服本判決，應於判決送達後十日內向本院提出上訴狀，其未敘述理由者並應於提
出上訴狀後十日內向本院補提理由書（應附繕本)。
                                      法院書記官  李    良    倩
中    華    民    國      九十二      年      六      月      五        日


司法院資訊處製作；財團法人民間司法改革基金會備份。
